【裁判字號】    94,建,43
【裁判日期】    950414
【裁判案由】    給付工程款
【裁判全文】
臺灣士林地方法院民事判決                94年度建字第43號
原      告  乙○○
            丁○○
                        之1
            戊○○
            庚○○
共      同
訴訟代理人  何榮源律師
被      告  甲○○
                        之6
上列當事人間請求給付工程款事件，本院於95年3月27日言詞辯
論終結，判決如下：
    主  文
被告應給付原告乙○○新台幣貳拾伍萬元及自民國九十四年十一
月一日起至清償日止，按週年利率百分之五計算之利息。
被告應給付原告丁○○新台幣肆拾玖萬柒仟元及自民國九十四年
十一月一日起至清償日止，按週年利率百分之五計算之利息。
被告應給付原告戊○○新台幣貳拾肆萬捌仟元及自民國九十四年
十一月一日起至清償日止，按週年利率百分之五計算之利息。
被告應給付原告庚○○新台幣貳拾萬柒仟元及自民國九十四年
十一月一日起至清償日止，按週年利率百分之五計算之利息。
訴訟費用由被告負擔。
本判決第一項於原告乙○○以新台幣玖萬元供擔保後，得假執行
。但被告如於執行標的物拍定、變賣前，以新臺幣貳拾伍萬元為
原告乙○○預供擔保，得免為假執行。
本判決第二項於原告丁○○以新台幣壹拾柒萬元供擔保後，得假
執行。但被告如於執行標的物拍定、變賣前，以新臺幣肆拾玖萬
柒仟元為原告丁○○預供擔保，得免為假執行。
本判決第三項於原告戊○○以新台幣玖萬元供擔保後，得假執行
。但被告如於執行標的物拍定、變賣前，以新臺幣貳拾肆萬捌仟
元為原告戊○○預供擔保，得免為假執行。
本判決第四項於原告庚○○以新台幣捌萬元供擔保後，得假執行
。但被告如於執行標的物拍定、變賣前，以新臺幣貳拾萬柒仟
元為原告庚○○預供擔保，得免為假執行。
    事實及理由
一、原告起訴主張：被告於民國93年11月間，向訴外人萬源宮管
    理委員會承攬座落台北市○○區○○路3段71巷8之6號建物
    之裝修及景觀工程（下稱系爭工程），嗣將其中部分細項如
    附表所示之工程分由原告承攬施作，原告依估價單內容進場
    施工後，已於94年4 月底完成全部工作，經被告驗收結算後
    ，交予業主使用，惟被告給付部份工程款後，尚積欠原告乙○○新台幣（下同）250,000元，積欠原告丁○○497,000元
    ，積欠原告戊○○248,000元，積欠原告庚○○237,000元，
    經以94年6 月20日內湖金龍郵局100 號存證信函催告被告，
    被告迄未給付等語。並聲明：除假執行擔保金額外，如主文
    所示。
二、被告辯稱：被告原與己○○接洽萬源宮管理委員會之工程，
    工程款為3,200,000元，於該工程中商請原告乙○○代為施
    作景觀魚池工程、原告丁○○代作鐵捲門工程（80,000元）
    、原告庚○○施作水電工程（150,000元），此部分為被告
    統一承攬，除此之外，己○○與原告間之追加工程，均與被
    告無關，僅因己○○與原告之工作時間無法配合時，因而委
    託被告或被告之配偶居中傳話或代轉文件，被告對於萬源宮
    追加工程部分並非統包，被告承作泥作部分，工程款金額共
    6,250,000元，萬源宮僅支付5,680,000元，且借貸130,000
    元，故仍積欠被告700,000元，並未付清，再者，縱認被告
    為統包，被告並未同意原告估價單之金額，且未驗收原告之
    工程，故原告向被告請求工程款，實無理由等語。並聲明：
    駁回原告之訴及假執行之聲請。
三、兩造不爭執部分：(一)94年6 月20日內湖金龍郵局100 號（原
    證6）存 證信函被告有收到。被告有收到1 張1,000,000 元
    發票人吳一修支票，已經兌現。被告有收到1 張150,000 元
    發票人廖友明的支票，不是被告泥工部分的錢。(二)萬源宮匯
    款4,280,000 元給被告，是由吳慧玲匯給被告配偶葛紅飛，
    是工程款的一部份。(三)原證5 號即乙○○請款清單（本院卷
    17頁）上面「應給余：貳拾伍萬壹仟陸佰元」等2 行是葛紅
    飛寫的。(四)卷37、50至52頁是葛紅飛寫的，內容被告都承認
    是正確的，49頁是被告寫的。(五)萬源宮於94年5 月23日發予
    被告之存證信函（本院卷46頁），被告有收到。兩造之爭點
    為：本件是否由被告統包萬源宮工程，再將部分工程轉包給
    原告。被告主張收到存證信函後有分別打電話給原告及己○○，被告否認是統包。原告主張估價單是交給被告，被告主
    張其只是轉交給己○○，伊並未從中賺錢。
四、本院得心證之理由：
  (一)原告主張被告向萬源宮承包系爭工程，其中如附表所示之細
    部工程業由被告分包予原告，該工程已經完成，原告應給付
    所積欠如附表所示之工程款餘額等語，被告則辯稱系爭工程
    僅最初3,200,000 元部分係統包，其餘追加工程則非統包，
    原告應直接找萬源宮請求餘款等語。經查，系爭工程全部為
    被告負責，萬源宮並未與小包即原告簽約等情，業經證人即
    萬源宮負責人己○○到庭結證在卷，並據萬源宮於94年5 月
    23日發予被告之存證信函指稱被告承包系爭工程，完工後請
    求全部工程款8,760,000 元等情，亦有該存證信函在卷可稽
    （本院卷46頁以下），足見系爭工程之業主萬源宮自始至終
    認為系爭工程全部均由被告所承攬，再由被告分包予原告，
    萬源宮與原告間並無直接之契約關係。至於被告主張證人己○○為利害關係人，立場偏頗，所證不可採云云，實則，無
    論被告是否為統包，萬源宮均負有系爭工程定作人應支付報
    酬之義務，尚難認為證人己○○有偏袒原告之必要，應認被
    告之主張，並非可採。又查，系爭工程包括原告分包承作之
    木工、魚池、水電及不銹鋼設備等部分，被告最後向萬源宮
    請求之工程款總金額為8,760,000 元，有前揭存證信函及被
    告計算系爭工程全部金額為8,760,000 元之被告配偶葛紅飛
    手寫文件（本院卷52頁）在卷可稽，若被告並非統包，何需
    出具記載全部工程款內容並計算總金額之文件予萬源宮？又
    原告乙○○提出之請款清單（本院卷17頁），上有「應給余
    ：貳拾伍萬壹仟陸佰元」之註記，被告亦承認為其配偶葛紅
    飛所寫，若被告並非統包，而與原告承作之其他工程無關，
    被告配偶為何會在原告乙○○之估價單上註記應付金額？被
    告辯稱總金額只是受己○○之要求而代寫，前揭清單上之註
    記，只是讓己○○迅速掌握請款金額云云，實與常情有違，
    自難採信。況被告亦不否認原告於本件所提出之估價單，其
    均看過金額，並自承「原告等小包是我找來的，......後來
    萬源宮追加太多，而且萬源宮違建要來拆，我無力負擔，我
    就在94年4 、5 月間跟小包說，要他們直接找萬源宮要錢」
    等語，按系爭工程於94年4 月底即完工，被告至94年4 、5
    月間始跟原告說其無力負擔追加工程部分，而要原告直接找
    萬源宮要錢，顯見系爭工程原由被告統包負責，因其與萬源
    宮在完工前後就追加工程款金額發生糾紛，被告始否認其統
    包之身分，而要求小包即原告直接向業主萬源宮請款。至於
    被告所舉證人張哲銘固證稱：「（丁○○作的鐵工是否算被
    告的施工部份？）我只知道鐵門部分是被告的。至於其他部
    的就聽己○○跟丁○○講要怎麼作，要我們泥工配合施工。
    有聽到己○○要丁○○開估價單給他，至於金額我不清楚。
    我有聽到開估價單給己○○很多次，是各種工都這樣講」等
    語，惟證人張哲銘並未參與被告承包己○○系爭工程項目或
    金額之商談，其僅因剛好在現場才聽到部分對話，實難以證
    人張哲銘偶然所聽到之片段對話即認被告並非統包。至於被
    告另舉之證人丙○○則證稱不清楚被告是否統包系爭工程，
    也不知道水電工程是否被告統包，自無從據以作為有利於被
    告之判斷。從而，應認原告主張被告係統包，其係向被告分
    包系爭工程細項等情，尚屬可採。
  (二)至於被告辯稱系爭工程如由其統包，原告承作部分未經其驗
    收，原告主張之工程金額亦未經其同意，故原告之主張並無
    理由云云。實則，原告因分包承作之魚池、木工、不銹鋼設
    備、水電等工作，均添附於業主萬源宮之建物或土地上，已
    無交付之問題，其報酬之給付，依民法第505 條第1 項之規
    定，係以工作完成時給付之，實際上，原告提出之估價單上
    所載之項目均已完成，業據證人即業主萬源宮負責人己○○
    到庭證述在卷，況被告原即否認為統包，實難認原告尚有等
    待被告驗收之條件問題。再查，依被告承認由其配偶計算系
    爭工程總金額之文件所載（本院卷52頁），「各部門追加」
    欄下第1 、2 項有關水電之金額分別為105,000元、473,460
    元，合計578,460 元，即為附表編號4 原告庚○○計算水電
    部份之工程總價，第5 項「木工阿華追加465,400 元」，與
    附表編號3 原告戊○○計算木工部分之工程總價450,000 元
    相當，又第7 項「白鐵麥克追加848,200 元」，即為原告丁○○提出第2 張估價單之金額（本院卷12頁背面），又有關
    原告乙○○承作魚池部分，亦據被告配偶於請款清單上註記
    「應給余：貳拾伍萬壹仟陸佰元」，業如前述，亦與原告乙○○請求250,000 元相當，且被告業自承本件原告提出之估
    價單，其均看過價錢等語（本院卷35頁），顯見被告就原告
    分包之金額知之甚詳，並作為其承攬系爭工程總金額之一部
    分，或註記為應給付之金額，應認被告辯稱其並未同意原告
    分包之金額云云，實非可採。
  (三)綜上，原告依承攬契約關係向被告分別請求如附表所示之報
    酬餘額，及自起訴狀繕本送達翌日即94年11月1日起至清償
    日止，按法定利率年息5%計算之遲延利息，為有理由，應予
    准許。
五、兩造均陳明願供擔保，請求宣告假執行及免為假執行，核無
    不合，爰酌定相當之擔保金額，均予准許。
六、本件判決基礎已臻明確，兩造其餘攻防方法及訴訟資料經本
    院審酌後，核與判決不生影響，無逐一論駁之必要，併此敘
    明。
七、據上論結，本件原告之訴為有理由，依民事訴訟法第78條、
    第390 條第2 項、第392 條第2 、3 項，判決如主文。
中    華    民    國    95    年    4     月    14    日
                  民事第一庭  法  官  高愈杰
以上正本證明與原本無異。
如對本判決上訴須於判決送達後20日內向本院提出上訴狀。
中    華    民    國    95    年    4     月    19    日
                              書記官  高楚安
附表（單位：新台幣元）
編號  原告   分包項目   工程總價 已付金額 折減   餘額
1     乙○○ 景觀魚池及 465,450  201,600  13,850 250,000
             過濾設備等
2     丁○○ 不銹鋼設備 897,000  400,000       0 000,000
3     戊○○ 木工等     450,000  200,000   2,000 248,000
4     庚○○ 水電管線及 578,460  300,000  41,460 237,000
             設備等


司法院資訊處製作；財團法人民間司法改革基金會備份。
